最高法院刑事判決　　　　　　　　　　　　　　　八十六年度台上字第三三二八號
　　上訴人　甲○○
右上訴人因重利等罪案件，不服台灣高等法院高雄分院中華民國八十五年七月四日第
二審判決（八十五年度上訴字第六六六號，起訴案號：台灣高雄地方法院檢察署八十
四年度偵字第四三三六號），提起上訴，本院判決如左：
    主  文
上訴駁回。
    理  由
一常業重利部分：
按刑事訴訟法第三百七十七條規定，上訴於第三審法院，非以判決違背法令為理由，
不得為之。是提起第三審上訴，應以原判決違背法令為理由，係屬法定要件。如果上
訴理由狀並未依據卷內訴訟資料，具體指摘原判決不適用何種法則或如何適用不當，
或所指摘原判決違法情事，顯與法律規定得為第三審上訴理由之違法情形，不相適合
時，均應認其上訴為違背法律上之程式，予以駁回。本件上訴意旨略稱：(一)原判決認
定上訴人自民國八十三年一月間起，受陳沛林僱用，與陳沛林共同在高雄市○○○路
七號六樓經營地下錢莊，由上訴人負責辦理借款手續，惟陳沛林於八十四年三月十七
日向高雄市政府申請取得變更營利事業登記證，經營「生全當舖」，足見陳沛林並非
專以取得重利為業務，應不得謂係常業犯，且陳沛林業經第一審法院另案以普通重利
罪判處徒刑確定在案，上訴人係受陳沛林僱用，原判決反而論以常業重利罪，自非事
理之平，其適用法令顯然違誤。(二)祕密證人Ｃ１在高雄市憲兵隊經訊以：「你是否知
道地下錢莊之處﹖如何經營﹖」，答稱：「不知道，我所借貸之錢係私人借予而無附
加利息」，足證上訴人並未取得與原本顯不相當之重利；證人陳以錚於高雄市憲兵隊
訊問時，證稱：「每次都是由一名叫甲○○男子與我接洽」，依其證述內容，並未具
體指陳係出於急迫、輕率、無經驗而借款；證人應家順於高雄市憲兵隊及原審均證稱
：係因快過年沒錢才去借貸等語，其因過年而借錢，要難認係急迫，顯與重利罪之要
件有間；另上訴人涉世未深，毫無資金或人脈，自無可能籌措資金經營地下錢莊，上
訴人僅受僱於陳沛林，接聽電話，代為辦理借款手續，與一般公司行號員工代服勞務
恃薪水維生並無二致，並非恃經營重利維生，至為明顯，原判決就上開有利於上訴人
之事證均未於判決理由內明不採納之理由，亦嫌理由不備等語。
惟查本件原判決以上訴人自八十三年一月起，共同被告王正雄自同年十二月起，受陳
沛林僱用，由上訴人負責辦理借款手續，王正雄負責接聽電話，及幫助客戶辦理借款
手續等工作，在高雄市○○○路七號六樓經營地下錢莊，於不特定地點張貼機車借款
之廣告，趁不特定人急迫之際，每借款新台幣（下同）一萬元，利息每十天為一期，
每期一千元，月息三十分，第一期利息於借款之際先扣，實拿九千元，借款之人須持
身分證、行車執照並開立本票供擔保，取得與原本顯不相當之重利，並賴此維生，嗣
於八十四年二月十六日下午二時三十分許，在上揭處所，適有借款人陳以錚欲還款，
林秀雄欲再借款，應家順因已還款欲取回證件時，為警查獲，並扣得陳沛林所有供記
載借放款情形之帳冊二十三本（檢察官誤載為一本）、客戶資料名冊一百七十八份（
檢察官誤載為一份）、貼紙二張、因放款所得之本票十四張等情，業據上訴人對於受
僱經營地下錢莊之事實坦承不諱，核與共同被告王正雄及證人即借款人陳以錚、林秀
雄、應家順在高雄市憲兵隊及第一審供述情節相符，復有帳冊二十三本、客戶資料名
冊一百七十八份、本票十四張及貼紙二張扣押可憑，因而維持第一審論處上訴人共同
常業重利罪刑之判決，駁回上訴人此部分在第二審之上訴，從形式上觀察，並無違背
法令之情形存在。雖僱用上訴人之共犯陳沛林因自八十四年二月初至同年五月十八日
開設「生全當舖」，實際經營地下錢莊貸款業務，經第一審法院以普通重利罪判處徒
刑確定，惟其犯罪情節及時日與本件不同，原判決自得不受該確定判決之拘束，再借
款人林秀雄於高雄市憲兵隊已證稱：因須繳納會款，而向上訴人借款；借款人應家順
亦證稱：因過年缺錢，見機車上之貼紙得知電話，乃以電話接洽而借款等語，其等既
急於繳納會款或籌錢過年，不惜支付較一般借款高出數倍之利息而借款，則上訴人自
係乘人急迫而貸以金錢，縱借款人陳以錚並未證稱係因何急迫原因而借款，而原審就
此亦疏未調查，惟此項訴訟程序之瑕疵，並不影響於判決本旨即常業犯罪之成立，要
難執以指摘原判決理由不備。再原判決並未以秘密證人Ｃ１在高雄市憲兵隊之證詞作
為判決基礎，縱該秘密證人證稱其借款並無支付利息，亦難執為有利上訴人之證明。
再其既與陳沛林、王正雄共同經營地下錢莊業務，自係成立常業重利犯行，原判決據
以論處罪刑，要難任意指摘為違背法令。本件並無上訴意旨所指違背法令之情形，核
與法律准許得上訴第三審之違法情形不相適合，此部分上訴為違背法律上之程式，應
予駁回。
二無故持有刀械部分：
按刑事訴訟法第三百七十六條所列各罪之案件，經第二審判決者，不得上訴於第三審
法院，法有明文。本件上訴人無故持有刀械部分，原審係依槍彈藥刀械管制條例第
十二條第三項論處罪刑，核屬刑事訴訟法第三百七十六條第一款之案件，依首開說明
，既經第二審判決，自不得上訴於第三審法院，上訴人竟復提起上訴，顯為法所不許
。
據上論結，應依刑事訴訟法第三百九十五條前段，判決如主文。
中      華      民      國    八十六    年      六      月      五      日
                              最高法院刑事第三庭
                                  審判長法官  蔡  詩  文
                                        法官  張  吉  賓
                                        法官  莊  登  照
                                        法官  洪  明  輝
                                        法官  蔡  清  遊
      右正本證明與原本無異
                                              書  記  官
中      華      民      國    八十六    年      六      月     十四     日
